台灣高等法院民事判決　九十年度上易字第七三二號
　　上　訴　人　乙○○
　　被 上訴 人　甲○○
右當事人間請求排除侵害等事件，上訴人對於中華民國九十年九月二十日臺灣板橋地
方法院八十九年度訴字第一二一四號第一審判決提起上訴，本院判決如左：
    主    　文
上訴駁回。
第二審訴訟費用由上訴人負擔。
    事    　實
甲、上訴人方面：
一、聲明：
(一)原判決關於駁回上訴人左開聲明第二至四項部分裁判廢棄。
(二)被上訴人應將台北縣五股鄉○○路○段六十一號房屋（以下稱系爭房屋）坐落同
    鄉○○○段五股坑小段一六七─四六地號土地（以下稱系爭土地）如附圖所示Ａ
    部分拆除，並返還該部分土地予上訴人及其他共有人全體。
(三)被上訴人應給付上訴人新臺幣（下同）十萬九千二百二十五元，及自起訴狀繕本
    送達翌日起至清償日止，按年息百分之五計算之利息，並應自起訴狀繕本送達翌
    日起至返還系爭Ａ部分土地予上訴人及其他共有人全體之日止，按年給付上訴人
    三萬三千元。
二、陳述：
(一)兩造、蔡弦緯、蔡悅璋、江獻庚為系爭土地共有人，上訴人應有部分五分之一，
    其上坐落建號二二六四，門牌編號台北縣五股鄉○○路○段五十三巷十號一樓房
    屋所有權全部亦為上訴人所有。詎被上訴人於八十二年間在相鄰之一六七─八○
    地號土地建系爭房屋時，無權占用系爭Ａ部分土地，面積八．七八平方公尺，爰
    依民法第七百六十七條規定，請求被上訴人拆屋還地。
(二)系爭Ａ部分土地上之房屋屬違章建築，未經建築師、技師設計監造，及未由合法
    營造業施工，違反建築法，顯然潛在傾倒危險。
(三)上開五十三巷十號房屋目前對外聯絡通道為五股鄉○○路○段二十二巷及成泰路
    二段五十三巷，惟五股鄉○○路○段二十二巷非現有巷道，有台北縣政府九十年
    二月十三日八九北府工建字第四九一五三一號函記載：「案經本府城鄉局實地勘
    驗得知，其現況雖已舖設柏油，惟非屬指定建築線有案之現有巷道。」可證，則
    依最高法院八十三年度台上字第三一二七號判決意旨：「台灣省建築管理規則第
    四條第二款規定，本規則所稱現有巷道，包括私設通路經土地所有權人出具供公
    眾通行同意書，或捐獻土地為道路使用，經依法完成土地移轉登記手續者。依原
    審分割之結果，劉北進分得之土地，固可經由系爭土地原有二公尺寬巷道（即Ａ
    、Ｂ部分），以與中華路聯絡，惟該巷道中段長約三三公尺需經過他人所有之二
    五二號土地，原審未遑查明該二五二號土地所有權人是否已出具供公眾通行之同
    意書或捐獻土地為道路用地，率謂劉北進分得之土地深度超過一六公尺、寬度超
    過七公尺，可經由原有巷道與中華路取得聯絡，未免速斷。」，非供不特定人使
    用。又成泰路二段五十三巷狹小，作菜市場之用，兩旁一樓屋簷凸出，並設置台
    階，上午交易熱絡，根本無法通行，下午亦僅容機車、腳踏車或行人通行，根本
    行駛小客車，遑論救護車、消防車。是系爭房屋使上訴人無法進出成泰路，並妨
    害消防車進出，自妨害上訴人之所有權。
(三)按分別共有者，指數人按其應有部分，對於一物共同享有所有權，應有部分為抽
    象的存在於共有物之任何一部分，而非具體的侷限於共有物之特定部分，被上訴
    人將共有土地之特定部分占為己有，侵害上訴人及其他共有人之權益。又按最高
    法院七十四年第二次民事庭會議決議：未經共有人協議分管之共有物，共有人對
    共有物之持定部分占用收益，須徵得他共有人全體之同意，如未經他共有人同意
    而就共有物之全部或一部任意占用收益，他共有人得本於所有權請求除去其妨害
    或請求向全體共有人返還占有部分。查上訴人於八十五年六月三十日向訴外人蔡
    舒復買受系爭土地應有部分及其上五股鄉○○路○段五十三巷十號一樓房屋時，
    不知系爭房屋侵越系爭土地，一經獲知，即請求被上訴人拆屋還地，爰依民法第
    一百七十九條、第一百八十一條、第一百八十四條規定，請求被上訴人返還后示
    不當得利或賠償損害：
    系爭房屋面積約三十五平方公尺，非法占用系爭土地八點七八平方公尺，約占系
　　爭房屋基地四分之一，故被上訴人出租系爭房屋所得租金之四分之一為其所受不
　　當得利或上訴人所受損害。經查被上訴人出租系爭房屋，自八十五年七月起至八
　　十六年七月止出租予訴外人黃志勳，月租三萬元，自八十六年八月起至八十七年
　　八月止出租予訴外人方穎聰，月租五萬七千元或五萬二千五百元，自八十八年九
　　月起至今，月租五萬五千元。則自八十五年六月三十日起至上訴人起訴之日止，
　　被上訴人之租金收入共計二百十八萬四千五百元，爰請求其給付其中十萬九千二
　　百二十五元（2,184,500×1/4×1/5=109,225），及自起訴狀繕本送達翌日起至
　　清償日止之利息。又自上訴人起訴後，被上訴人每年收取租金六十六萬元（5500
    0×12=660,000），爰請求其按年給付三萬三千元（66,000×1/4×1/5=33,000）
    。
(四)附圖所示Ｃ部分遮雨棚及編號Ｌ─Ｗ間鐵門乃上訴人向被上訴人承租系爭房屋及
    上開五十三巷十號一樓房屋一部分期間，被上訴人同意上訴人使用系爭Ｃ部分及
    附圖所示Ｄ部分土地時搭建。蓋系爭房屋無浴廁，必須使用五十三巷十號一樓之
    衛浴，而系爭Ｃ、Ｄ部分介於該二房屋之間，使用人均為上訴人，為了居家安全
    及使用必需所致。否則被上訴人如自始不同意上訴人使用，為何於商談系爭房屋
    買賣事宜破裂後才表示異議？其又如何出租系爭房屋？故該二部分土地係租賃契
    約標的，上訴人無不當得利。再查該租賃契約於八十六年七月三十一日屆滿後，
    上訴人尚未搬遷前，被上訴人破壞系爭鐵門門鎖（此由被上訴人破壞正位於鐵門
    門鎖下之欄杆五根，可證目的為破壞門鎖），使任何人可進出Ｃ、Ｄ部分使用。
    嗣上訴人即搬離，未占用該地，其後放置其上之物，均非上訴人所有。況上訴人
    返還系爭房屋予被上訴人起，被上訴人自其後門可任意進出Ｃ、Ｄ部分，上訴人
    不可能單獨使用。至原審勘驗時，法官直接通過系爭無鎖之鐵門，並非上訴人開
    鎖供其勘驗後再關閉。
(五)四十五台上九三一號判例記載「土地所有人建築房屋逾越疆界者，鄰地所有人如
    知其越界而不即提出異議，不得請求移去或變更其建築物，固為民法第七百九十
    六條前段之所明定，惟主張鄰地所有人知其越界而不即提出異議者，應就此項事
    實負舉證之責任」。查證人蔡悅璋為被上訴人二親等內血親，難免偏頗被上訴人
    ，且不能證明系爭房屋於八十二年重建時，其知被上訴人越界建築而不即提出異
    議。再查，上訴人與蔡舒復買賣時，未在現場商談及指明房屋之地界，出賣人根
    本無從告知系爭房屋何部位越界建築，證人李輝煌稱「有告知前面被上訴人的房
    屋有越到十號房子」與經驗法則不符，顯不實在。
三、證據：
(一)援用於原審提出之地籍圖謄本、土地登記簿謄本、都市計畫圖、建築改良物登記
    簿謄本、照片、臺北縣政府工務局八十八年二月五日八八北工拆字第四二二號函
    、測量圖、最高法院七十四年度第二次民事庭會議決定、台灣省建築管理規則第
    四條、買賣契約書、拆除平面圖等影本。並聲請囑託地政事務所測量、調系爭房
    屋之建築設計圖及地籍套繪圖、函查五股鄉○○路○段二二巷性質。
(二)於本院提出照片、調解不成立證明書等影本。
乙、被上訴人方面：
一、聲明：
(一)駁回上訴。
(二)如受不利判決，請准供擔保宣告免為假執行。
二、陳述：
(一)被上訴人為系爭土地共有人，應有部分五分之一。且系爭房屋非違章建築，難謂
    侵害上訴人之所有權。再查，上開二段五十三巷為四米巷道，兩造、蔡悅璋、蔡
    弦緯、蔡舒復於八十五年七月七日與蔡舒復成立通行權協議書，使用其所有同地
    段一六七─一三地號土地部分，故同巷十號房屋藉該通道經由民義路一段二十二
    巷出入，並可通行消防車，未曾通行上開一四七─八０土地。上訴人於八十二年
    一月至八十六年七月期間承租系爭房屋時亦明知上情。
(二)系爭土地面積二○三平方公尺，七十五年建築上開五十三巷十號房屋時，占地一
    三四．三六平方公尺，尚餘空地七十八點六四平方公尺，系爭土地Ａ部分面積未
    超過五分之一，難謂被上訴人不當得利。
(三)上開一六七─八○地號土地係被上訴人於五十七年三月十一日向黃財主購買。系
    爭土地為被上訴人向陳長等人購買，被上訴人於五十七年前建築系爭房屋時已越
    界至系爭Ａ部分土地。被上訴人於七十五年間移民南非，妹妹蔡舒復及侄子蔡弦
    緯之母蕭淑真在系爭土地增建上開五三巷一○號房屋，被上訴人遂於七十六年六
    月十八日贈與系爭土地各五分之一給弟妹蔡悅璋、蔡舒復、蔡勢康及蔡弦緯各應
    有部分五分之一。八十一年間成泰路二段拓寬，拆除系爭房屋前半段，被上訴人
    依「台灣省拆除合法建築物剩餘部分就地整建辦法」在原地拆除原有房屋重建，
    其餘共有人知悉而未異議，依民法第七百九十六條規定，無權請求拆屋還地。嗣
    上訴人承租系爭房屋及於八十五年七月二十二日購買系爭土地，不得享有優於前
    手之權利，且其已依地籍圖及李輝煌之告知，知悉系爭Ａ部分占用事實而未異議
    ，又約定按現狀買賣，依民法第七百九十六條規定，亦無權請求拆屋還地。
(四)上訴人請求系爭十萬九千二百二十五元部分，算至九十一年四月一日止應僅八千
    二百八十一元七角。另其於起訴狀未請求賠償損害，故其請求利息自起訴狀送達
    之翌日起算不合法。計算式如后：
    (1)八十五年七月二十二日起至八十六年六月三十日止一千一百九十五元四角〔71
      65.6元×0.95年×10%×8.78㎡×1/5（上訴人應有部分）〕
    (2)八十六年七月一日起至八十九年六月三十日止四千一百五十八元六角（7894元
      ×3年×10%×8.78㎡×1/5）。
    (3)八十九年七月一日起至九十一年四月一日止二千九百二十七元七角（9527.2元
      ×1.75年×10%×8.78㎡×1/5）。
(五)上訴人於八十六年九月間（嗣改稱八十五年六月三十日）在系爭房屋與上開五十
    三巷十號房屋間之防火巷加蓋鐵皮屋頂及安裝鐵門鎖死，獨占面積十五．三八平
    方公尺，於八十七年八月二十七日打開鐵門（翌日為兩造調解期日），同年十一
    月三日再關閉，八十九年八月二十七日原審勘驗時當場打開供勘驗後又關閉。九
    十年一月十一日起迄雖開放鐵門供大家使用，但未拆除雨棚，萬一發生火災，水
    龍無法穿透雨棚頂，灌救前兩棟樓房，且上訴人隨時可能再將鐵門上鎖。按民法
    第八百十八條所定各共有人按應有部分，對於共有物之全部有使用收益之權，係
    指各共有人得就共有物全部，於無害他共有人之權利限度內，可按其應有部分行
    使收益權而言。故共有人如逾越其應有部分之範圍使用收益時，即係超其權利範
    圍而為使用收益，其所受超過利益，要難謂非不當得利（五十五台上字第一九四
    九號判例參照）。為此請求上訴人返還后述不當得利，並與上訴人主張之債權抵
    銷：
    按土地法第九十七條規定，依申報地價（八十三年七月七千一百六十五元六角，
    八十六年七月七千八百九十四元，八十九年七月九千五百二十七元二角）年息百
    分之十計算，即：
    (1)八十五年六月三十日起至八十六年六月三十日止二千二百零四元一角〔7165.6
      元×1年×10%×15.38㎡×1/5（被上訴人應有部分）〕。
    (2)八十六年七月一日起至八十九年六月三十日止七千二百八十四元五角（7894元
      ×3年×10%×15.38㎡×1/5）。
    (3)八十九年七月一日起九十一年四月一日止占有系爭Ｃ部分為二千二百七十四元
      一角（9527.2元×1又9/12年×10%×6.82㎡×1/5）。
    (4)八十九年七月一日起至九十年一月十日占有Ｄ部分為０．五０二年，扣除八十
      七年八月二十七日起至八十七年十一月三日止開門開放七一天即０．二年，不
      當得利四百八十九元三角（9527.2元×0.3年×10%×8.56㎡×1/5）。
    (5)今後上訴人按年可請求不當得利一千六百七十三元，被上訴人可請求Ｃ部分不
      當得利一千三百元。
(六)被上訴人於八十五年間承租五十三巷十號一樓房屋充外文原文書書庫，上訴人收
    取押租金三萬七千元尚未返還，應與其主張之系爭債權抵銷。
三、證據：
(一)援用於原審提出之土地登記謄本、登記簿謄本、戶籍謄本、臺北縣稅捐稽徵處新
    莊分處八十二年五月十二日北縣稅莊(二)字第一九一四八號函、臺北縣五股鄉公所
    函、房屋委建合約書、陳情書、台北縣政府工務局八十八年二月五日八八北工拆
    字第○四二二號函、八十八年三月三日八八北工使字第Ｆ一四九九號函、房屋租
    賃契約書、證明書、地籍圖謄本、協議書、臺北縣五股鄉戶政事務所門牌證明書
    、不動產買賣契約書、房屋所有權狀、土地所有權狀、房屋稅課稅現值核計表、
    台灣省拆除合法建築物賸餘部分就地整建辦法、台灣省拆除合法建築物賸餘部分
    就地整建申請須知、照片、平面圖、建造執照、使用執照、竣工圖、新聞紙、內
    政部建築研究所研究建築物含一樓軟弱層之耐震能力調查分析及對策研究報告等
    影本為證據，並聲明證人李培根、方穎聰、彭賢樟、林陳森、莊東榮、蔡悅璋、
    李輝煌；聲請向台北縣政府工務局調柒伍股建字第四九三號建造執照、七五使字
    第二０三一號使用執照、竣工圖、照片；函查指定建築線與土地權屬之關係；函
    查成泰路二段五十三巷性質；囑託內政部土地測量局測量。
(二)於本院提出證明書、地價謄本、租賃契約書等影本、照片，並聲明證人蔡悅璋、
    李輝煌。
    理      由
一、上訴人主張：被上訴人所有系爭房屋，非法越界佔用其共有之系爭土地Ａ部分，
    而受有利益，致其受有損害，爰依民法第七百六十七條規定請求被上訴人拆屋還
    地，及依民法第一百七十九條、第一百八十一條、第一百八十四條規定，請求被
    上訴人返還不當得利或賠償損害等語。被上訴人則以：被上訴人亦為系爭土地共
    有人，經上訴人之前手及其他共有人同意使用系爭Ａ部分土地，上訴人向前手購
    買系爭土地應有部分及其上台北縣五股鄉○○路○段五十三巷十號一樓房屋時，
    亦明知越界建築情形，不得請求拆屋還地等語，資為抗辯。
二、查上訴人主張：兩造、蔡弦緯、蔡悅璋、江獻庚為系爭土地共有人，應有部分各
    五分之一，其上坐落之台北縣五股鄉○○路○段五十三巷十號一樓房屋所有權全
    部為上訴人所有，被上訴人於八十二年間在相鄰之一六七─八○地號土地建系爭
    房屋時，越界占用系爭Ａ部分土地，面積八．七八平方公尺等事實，業據上訴人
    於原審提出之地籍圖謄本、土地登記簿謄本、建築改良物登記簿謄本、照片為證
    ，並經原審履勘現場，囑託內政部土地測量局測量屬實，有勘驗筆錄及附圖所示
    鑑定圖附卷可稽，復為被上訴人所是認，堪信為真正。
三、被上訴人抗辯：系爭土地全部原為被上訴人所有，自五十七年起在上開一六七─
    八○地號土地及系爭Ａ部分建有房屋，於七十六年間六月十八日贈與蔡悅璋、蔡
    弦緯系爭土地應有部分各五分之一，贈與蔡舒復應有部分五分之二，八十一年間
    成泰路二段拓寬，拆除上開房屋前半段，被上訴人依「台灣省拆除合法建築物剩
    餘部分就地整建辦法」在原地拆除上開房屋重建系爭房屋，其餘共有人均未異議
    ，嗣上訴人於八十五年七月間向蔡舒復購買系爭土地應有部分五分之一，及上開
    五十三巷十號一樓房屋時，亦知悉越界占用事實等語，業據被上訴人於原審提出
    土地登記謄本、登記簿謄本、戶籍謄本、臺北縣稅捐稽徵處新莊分處八十二年五
    月十二日北縣稅莊(二)字第一九一四八號函、臺北縣五股鄉公所函、房屋委建合約
    書、臺北縣五股鄉戶政事務所門牌證明書、不動產買賣契約書、房屋所有權狀、
    土地所有權狀、房屋稅課稅現值核計表、台灣省拆除合法建築物賸餘部分就地整
    建辦法、台灣省拆除合法建築物賸餘部分就地整建申請須知、照片、平面圖、建
    造執照、使用執照、竣工圖為證。核與上訴人於原審提出之買賣契約書、拆除平
    面圖相符。並有證人蔡悅璋於本院證稱：八十二年系爭房屋改建前之房屋占有位
    置沒有變動，七十五年被上訴人贈與兄弟姐妹土地時，父母說前面房子有超到後
    面房子的地，當時我們沒有計較，嗣我弟弟出賣房子給上訴人，我先生跟上訴人
    說六十一號房子有占過地界，照房子現況交付等語，及證人李輝煌於本院證稱：
    我介紹上訴人買十號房子，在十號二樓討論細節，我告知前面被上訴人之房子有
    越到十號房子，確實坪數不清楚，因此約定以現狀交屋，上訴人最想買系爭房子
    ，所以不在乎越界問題，買沒多久就與被上訴人談買系爭房屋問題，但價格談不
    攏，才發生現在的爭執等語可憑，亦堪信為真正。
四、按司法院釋字第三四九號闡示：「最高法院四十八年度台上字第一○六五號判例
    ，認為『共有人於與其他共有人訂立共有物分割或分管之特約後，縱將其應有部
    分讓與第三人，其分割或分管契約，對於受讓人仍繼續存在』，就維持法律秩序
    之安定性而言，固有其必要，惟應有部分之受讓人若不知悉有分管契約，亦無可
    得而知之情形，受讓人仍受讓與人所訂分管契約之拘束，有使善意第三人受不測
    損害之虞，與憲法保障人民財產權之意旨有違，首開判例在此範圍內，嗣後應不
    再援用」，則應有部分之受讓人於受讓時如知悉有分管契約，或可得而知者，非
    屬善意之第三人，無受不測損害之虞，上開判例所示見解自可拘束下級法院，本
    院應認分管契約對受讓人仍繼續有效。查參諸上開土地及建物登記謄本，系爭土
    地原為被上訴人一人所有，有權占有系爭Ａ部分土地建屋使用。嗣其與蔡悅璋、
    蔡弦緯、蔡舒復同時合意成立贈與系爭土地應有部分之債權契約及物權契約，但
    其原有房屋繼續占有系爭Ａ部分土地，未交付全體共有人。且系爭土地面積二０
    三平方公尺，扣除五十三巷十號一樓之面積一二四．三六平方公尺，餘七八．六
    四平方公尺，其五分之一為十五．七二八平方公尺，超過系爭Ａ部分土地面積。
    堪認被上訴人與蔡悅璋、蔡弦緯、蔡舒復默示合意由被上訴人繼續占有及使用、
    收益該共有土地之特定部分，依民法第一百五十三條第一項規定，成立共有物之
    分管契約，其後被上訴人拆屋重建，蔡悅璋、蔡弦緯、蔡舒復均無異議，亦係本
    於上開約定所致。再查上訴人向蔡舒復購買系爭土地應有部分時，知悉同為共有
    人之被上訴人占有系爭Ａ部分土地，並同意蔡舒復按現況交付買賣標的物，上訴
    人對於上開分管契約無從諉為不知，自非善意第三人可言，揆諸前揭說明，其應
    受該分管契約之拘束。從而上訴人主張被上訴人無權占有系爭Ａ部分土地，依民
    法第七百六十七條規定請求被上訴人拆屋還地，及依民法第一百七十九條、第一
    百八十一條、第一百八十四條規定，請求被上訴人返還系爭不當得利或賠償損害
    ，均無理由，不應准許。
五、綜上所述，上訴人請求被上訴人拆屋還地及賠償系爭款項，為無理由，不應准許
    。其假執行之聲請亦失所附麗，應併予駁回。原審為上訴人敗訴之判決，及駁回
    其假執行之聲請，其理由雖屬不當，然依上開理由，認為其結果正當，應予維持
    。上訴意旨指摘原判決不當，求予廢棄改判，為無理由，應予駁回。
六、兩造其餘攻擊、防禦方法，於判決結果無礙，爰不一一論述。
七、據上論結，本件上訴為無理由，依民事訴訟法第四百四十九條第二項、第七十八
    條，判決如主文。
中　　　華　　　民　　　國　　九十一　　年　　　六　　　月　　二十五 　 日
                                民事第二庭
                            　　　　審判長法  官　尤  豐  彥
                           　　　　　　　 法  官　魏  麗  娟
                           　　　　　　 　法  官　翁  昭  蓉
右正本係照原本作成。
不得上訴。
中　　　華　　　民　　　國　　九十一　　年　　　六　　　月　　二十七 　 日
                                          書記官　吳  美  貞
